ACORDAO-COMPLETO-2544054

ACÓRDÃO 1199/2023 ATA 3/2023 - PRIMEIRA CÂMARA

VISTOS, relatados e discutidos estes autos de Tomada de Contas Especial instaurada pelo Ministério do Desenvolvimento Regional, em desfavor de José Flávio Godoy da Rosa, Retromac Maquinas e Equipamentos Ltda e Rúbia Mara Paludo - Combustíveis, em razão de não comprovação da regular aplicação de recursos repassados por meio do Termo de Compromisso 278/2010, registro Siafi 662012, firmado entre o então Ministério da Integração Nacional e o município de Fontoura Xavier/RS, e que tinha por objeto a "recuperação de 280 km de estradas vicinais nas localidades de Campo Novo; Picada Silveira; Três Pinheiros; Gramado São Pedro e Picada Rosa",
ACORDAM os Ministros do Tribunal de Contas da União, reunidos em sessão da Primeira Câmara, ante as razões expostas pelo Relator, em:
9.1. ordenar a exclusão da empresa Rubia Mara Paludo - Combustíveis e do município de Fontoura Xavier/RS dos registros eletrônicos deste processo junto aos sistemas informatizados do Tribunal;
9.2. considerar revéis os responsáveis José Flávio Godoy da Rosa (CPF: XXX.861.020-XX) e Retromac Máquinas e Equipamentos Ltda. (CNPJ: 08.418.403/0001-67) , para todos os efeitos, dando-se prosseguimento ao processo, com fulcro no art. 12, § 3º, da Lei 8.443/1992;
9.3. julgar irregulares as contas dos responsáveis José Flávio Godoy da Rosa (CPF: XXX.861.020-XX) e Retromac Máquinas e Equipamentos Ltda. (CNPJ: 08.418.403/0001-67) , nos termos dos arts. 1º, inciso I, 16, inciso III, alíneas "b" e "c", da Lei 8.443/1992, c/c os arts. 19 e 23, inciso III, da mesma Lei, condenando-os ao pagamento das importâncias a seguir especificadas, atualizadas monetariamente e acrescidas dos juros de mora, calculadas a partir das datas discriminadas até a data da efetiva quitação do débito, fixando-lhes o prazo de quinze dias, para que comprovem, perante o Tribunal, o recolhimento das referidas quantias aos cofres do Tesouro Nacional, nos termos do art. 23, inciso III, alínea "a", da citada lei, c/c o art. 214, inciso III, alínea "a", do Regimento Interno do TCU.
9.3.1. Débito relacionado ao responsável José Flávio Godoy da Rosa (CPF: XXX.861.020-XX) em solidariedade com Retromac Máquinas e Equipamentos Ltda. (CNPJ: 08.418.403/0001-67) :
	Data de ocorrência
	Valor histórico (R$) 

	7/4/2011
	69.457,31

9.3.2. Débitos relacionados ao responsável José Flávio Godoy da Rosa (CPF: XXX.861.020-XX) :
	Data de ocorrência
	Valor histórico (R$) 
	Tipo da parcela

	10/2/2012
	 1.149.016,24
	Débito

	29/2/2012
	59.927,77
	Crédito

	10/2/2012
	381.526,45
	Débito

9.4. aplicar, individualmente, ao Sr. José Flávio Godoy da Rosa (CPF: XXX.861.020-XX) e à empresa Retromac Máquinas e Equipamentos Ltda. (CNPJ: 08.418.403/0001-67) a multa prevista no art. 57 da Lei 8.433/1992, nos valores de R$ 290.000,00 e R$ 14.000,00, respectivamente, fixando-lhes o prazo de quinze dias, a contar da notificação, para comprovarem, perante o Tribunal (art. 214, inciso III, alínea "a", do Regimento Interno) , o recolhimento da dívida aos cofres do Tesouro Nacional, atualizada monetariamente desde a data deste acórdão até a do efetivo recolhimento, se for paga após o vencimento, na forma da legislação em vigor;
9.5. autorizar, desde logo, a cobrança judicial das dívidas, caso não atendidas as notificações, na forma do disposto no art. 28, inciso II, da Lei 8.443/92;
9.6. encaminhar cópia deste Acórdão à Procuradoria da República no Estado do Rio Grande do Sul, nos termos do § 3º do art. 16 da Lei 8.443/1992, c/c o § 7º, in fine, do art. 209 do Regimento Interno do TCU, para adoção das medidas que entender cabíveis; e
9.7. dar ciência desta deliberação ao Ministério do Desenvolvimento Regional e aos responsáveis.

Tomada de Contas Especial instaurada pelo Ministério do Desenvolvimento Regional, em razão de não comprovação da regular aplicação de recursos repassados por meio do Termo de Compromisso 278/2010, firmado entre o então Ministério da Integração Nacional e o município de Fontoura Xavier/RS, e que tinha por objeto a recuperação de 280 km de estradas vicinais nas localidades de Campo Novo; Picada Silveira; Três Pinheiros; Gramado São Pedro e Picada Rosa

Primeira Câmara

Ministério do Desenvolvimento Regional.

3. Responsáveis: Jose Flavio Godoy da Rosa (XXX.861.020-XX); Prefeitura Municipal de Fontoura Xavier - RS (87.612.768/0001-02); Retromac Máquinas e Equipamentos Ltda. (08.418.403/0001-67).

13.1. Ministros presentes: Benjamin Zymler (na Presidência) e Jorge Oliveira.
13.2. Ministros-Substitutos convocados: Augusto Sherman Cavalcanti (Relator) e Weder de Oliveira.

AUGUSTO SHERMAN

Transcrevo, a seguir, a instrução vazada à peça 103 destes autos, anuída pelo corpo diretivo da Secretaria de Controle Externo de Tomada de Contas Especiais - SecexTCE (peças 104 e 105) :
"INTRODUÇÃO
Cuidam os autos de tomada de contas especial instaurada pelo Ministério do Desenvolvimento Regional, em desfavor de José Flávio Godoy da Rosa (CPF: XXX.861.020-XX) , Retromac Maquinas e Equipamentos Ltda (CNPJ: 08.418.403/0001-67) e Rúbia Mara Paludo - Combustíveis (CNPJ 11.242.485/0001-46) , em razão de não comprovação da regular aplicação de recursos repassados por meio do Termo de Compromisso 278/2010, registro Siafi 662012 (peça 3) , firmado entre o então Ministério da Integração Nacional e município de Fontoura Xavier/RS, e que tinha por objeto a "recuperação de 280 km de estradas vicinais nas localidades de Campo Novo; Picada Silveira; Três Pinheiros; Gramado São Pedro e Picada Rosa".
HISTÓRICO
Em 19/2/2020, com fundamento na IN/TCU 71/2012, alterada pela IN/TCU 76/2016 e DN/TCU 155/2016, o dirigente da instituição Ministério do Desenvolvimento Regional autorizou a instauração da tomada de contas especial (peça 47) . O processo foi registrado no sistema e-TCE com o número 2388/2020.
O Termo de Compromisso 278/2010, registro Siafi 662012, foi firmado no valor de R$ 1.649.081,48, sendo R$ 1.649.081,48 à conta do concedente e R$ 0,00 referente à contrapartida do convenente. Teve vigência de 5/8/2010 a 30/7/2011, com prazo para apresentação da prestação de contas em 28/9/2011. Os repasses efetivos da União totalizaram R$ 1.600.000,00 (peça 5) .
A prestação de contas e complementações enviadas foram analisadas por meio dos documentos constantes no processo (peças 22, 25, 27, 28, 29, 43, 45, 46, 54 e 56) .
	O fundamento para a instauração da Tomada de Contas Especial, conforme consignado na matriz de responsabilização elaborada pelo tomador de contas, foi a constatação da seguinte irregularidade: 
Superfaturamento decorrente de sobrepreço na aplicação de recursos federais repassados por meio do termo de compromisso descrito como "Recuperação de 280 km de estradas vicinais nas localidades de Campo Novo; Picada Silveira; Três Pinheiros; Gramado São Pedro e Picada Rosa.".
Os responsáveis arrolados na fase interna foram devidamente comunicados e, diante da ausência de justificativas suficientes para elidir a irregularidade e da não devolução dos recursos, instaurou-se a tomada de contas especial.
	No relatório (peça 58) , o tomador de contas concluiu que o prejuízo importaria no valor original de R$ 478.968,43, imputando-se a responsabilidade a José Flávio Godoy da Rosa, prefeito municipal no período de 1/1/2009 a 31/12/2012, na condição de gestor dos recursos, Retromac Maquinas e Equipamentos Ltda, na condição de contratado, e Rubia Mara Paludo - Combustíveis, na condição de contratado.
		Em 15/12/2020, a Controladoria-Geral da União emitiu o relatório de auditoria (peça 61) , em concordância com o relatório do tomador de contas. O certificado de auditoria e o parecer do dirigente do órgão de controle interno concluíram pela irregularidade das presentes contas (peças 62 e 63) .
	Em 28/12/2020, o ministro responsável pela área atestou haver tomado conhecimento das conclusões contidas no relatório e certificado de auditoria, bem como do parecer conclusivo do dirigente do órgão de controle interno, manifestando-se pela irregularidade das contas, e determinou o encaminhamento do processo ao Tribunal de Contas da União (peça 64) .
Na instrução inicial (peça 69) , analisando-se os documentos nos autos, concluiu-se pela necessidade de realização de citação e audiência para as seguintes irregularidades: 
Irregularidade 1: superfaturamento por preços excessivos apurados no Contrato 73/2010 com a empresa Retromac quando da aplicação de recursos federais repassados por meio do termo de compromisso descrito como "Recuperação de 280 km de estradas vicinais nas localidades de Campo Novo; Picada Silveira; Três Pinheiros; Gramado São Pedro e Picada Rosa".
10.1.1.	Proposta de citação pelo débito relacionado aos responsáveis José Flávio Godoy da Rosa (CPF: XXX.861.020-XX) e Retromac Maquinas e Equipamentos Ltda (CNPJ: 08.418.403/0001-67) .
Irregularidade 2: ausência parcial de documentação técnica de prestação de contas dos recursos federais repassados ao município de Fontoura Xavier/RS, no âmbito do termo de compromisso descrito como "Recuperação de 280 km de estradas vicinais nas localidades de Campo Novo; Picada Silveira; Três Pinheiros; Gramado São Pedro e Picada Rosa".
10.2.1.	Proposta de citação pelo débito relacionado ao responsável José Flávio Godoy da Rosa (CPF: XXX.861.020-XX) .
Irregularidade 3: aplicação de recursos federais em finalidade diversa daquela previamente pactuada, sem autorização prévia do órgão repassador, em benefício do ente federado.
10.3.1.	Proposta de citação pelo débito relacionado ao responsável município de Fontoura Xavier - RS (CNPJ: 87.612.768/0001-02) .
Irregularidade 4: realização de despesas em itens não permitidos - aquisição de combustível sem justificativa para os equipamentos, pois no custo dos equipamentos já se contemplava o combustível - quando da execução do objeto do termo de compromisso descrito como "Recuperação de 280 km de estradas vicinais nas localidades de Campo Novo; Picada Silveira; Três Pinheiros; Gramado São Pedro e Picada Rosa.". 
10.4.1.	Proposta de citação pelo débito relacionado ao responsável José Flávio Godoy da Rosa (CPF: XXX.861.020-XX) .
Irregularidade 5: realização de despesas em itens não permitidos - aquisição de pó de pedra não previsto no Memorial Descritivo do projeto quando da execução do objeto do termo de compromisso descrito como "Recuperação de 280 km de estradas vicinais nas localidades de Campo Novo; Picada Silveira; Três Pinheiros; Gramado São Pedro e Picada Rosa.". 
10.5.1.	Proposta de citação pelo débito relacionado ao responsável José Flávio Godoy da Rosa (CPF: XXX.861.020-XX) .
Irregularidade 6: aplicação de recursos federais em finalidade diversa daquela previamente pactuada (despesas realizadas mais de um ano após decretação do estado de emergência) , sem autorização prévia do órgão repassador.
Proposta de audiência do responsável José Flávio Godoy da Rosa (CPF: XXX.861.020-XX) .		
Apesar de o tomador de contas não haver incluído Prefeitura Municipal de Fontoura Xavier/RS como responsável neste processo, após análise realizada sobre a documentação acostada aos autos, conclui-se que sua responsabilidade deve ser incluída, uma vez que há evidências de que tenha tido participação nas irregularidades aqui verificadas.
	Apesar de o tomador de contas haver incluído Rubia Mara Paludo - Combustiveis como responsável neste processo, após análise realizada sobre a documentação acostada aos autos, conclui-se que sua responsabilidade deve ser excluída, uma vez que não há evidências de que tenha tido participação nas irregularidades aqui verificadas.
Por sua vez, em pronunciamento da subunidade (peça 70) , o titular da SecTCE/D5 discordou parcialmente da análise empreendida naquela instrução (peça 69) . A sua posição, que teve a anuência do dirigente máximo da unidade instrutiva (peça 71) , considerou que restaram apenas duas irregularidades, propondo realizar a citação do Sr. José Flávio Godoy da Rosa em razão do pagamento de despesas com aquisição de combustíveis (óleo diesel e gasolina) , feitos com recursos do termo de compromisso, sem comprovação da entrada/recebimento do produto e do seu destino, evidenciado nos Pareceres 221/2018 (peça 22) e 08/2019 (peça 25) , bem como também propôs a citação do ex-prefeito em solidariedade da empresa Retromac Maquinas e Equipamentos Ltda., tendo em vista o superfaturamento por preços excessivos apurados no Contrato 73/2010.
O Ministro Relator deste processo, por meio de Despacho (peça 72) , acompanhou em parte o encaminhamento alvitrado pelo dirigente da subunidade, o qual contou com a anuência do responsável pela unidade técnica, incorporando a respectiva análise às suas razões de decidir. Acolhendo parcialmente a proposta da unidade técnica, foi determinada a citação dos responsáveis abaixo:
Débito relacionado somente ao responsável José Flávio Godoy da Rosa, pelas seguintes irregularidades:
	Irregularidade 1: ausência parcial de documentação técnica de prestação de contas dos recursos federais repassados ao município de Fontoura Xavier/RS, no âmbito do termo de compromisso descrito como "Recuperação de 280 km de estradas vicinais nas localidades de Campo Novo; Picada Silveira; Três Pinheiros; Gramado São Pedro e Picada Rosa.
	Data de ocorrência
	Valor histórico (R$) 
	Identificador da parcela

	24/8/2010
	1.600.000,00
	D1

	29/2/2012
	59.927,77
	C1

	Valor atualizado do débito (sem juros) em 3/5/2021: R$ 2.819.685,65
	Irregularidade 2: pagamento de despesas com aquisição de combustíveis (óleo diesel e gasolina) , feitos com recursos do Termo de Compromisso 278/2010 (Siafi 662012) , sem comprovação da entrada/recebimento do produto e do seu destino, evidenciado nos Pareceres 221/2018 (peça 22) e 08/2019 (peça 25) .
	Data de ocorrência
	Valor histórico (R$) 
	Identificador da parcela

	4/8/2011
	381.526,45
	D3

	Valor atualizado do débito (sem juros) em 3/5/2021: R$ 651.265,65
Débito relacionado ao responsável José Flávio Godoy da Rosa (CPF: XXX.861.020-XX) , em solidariedade com Retromac Maquinas e Equipamentos Ltda. (CNPJ: 08.418.403/0001-67) , na condição de contratado, pela seguinte irregularidade: 
Irregularidade: superfaturamento por preços excessivos apurados no Contrato 73/2010 com a empresa Retromac quando da aplicação de recursos federais repassados por meio do termo de compromisso descrito como recuperação de 280 km de estradas vicinais nas localidades de Campo Novo, Picada Silveira, Três Pinheiros, Gramado São Pedro e Picada Rosa.
	Data de ocorrência
	Valor histórico (R$) 
	Identificador da parcela

	7/4/2011
	69.457,31
	D2

	Valor atualizado do débito (sem juros) em 3/5/2021: R$ 120.411,19
Em cumprimento ao pronunciamento da unidade técnica (peças 73-74) , foram efetuadas citações dos responsáveis, nos moldes adiante:
 José Flávio Godoy da Rosa - promovida a citação do responsável, conforme delineado adiante:
	Comunicação: Ofício 45750/2021 - Seproc (peça 77) 
Data da Expedição: 18/8/2021
Data da Ciência: não houve (Ausente) (peça 81) 
Observação: Ofício enviado para o endereço do responsável, conforme pesquisa na base de dados no sistema da Receita Federal, custodiada pelo TCU (peça 76) .
	
	Comunicação: Ofício 45751/2021 - Seproc (peça 80) 
Data da Expedição: 18/8/2021
Data da Ciência: não houve (Ausente) (peça 82) 
Observação: Ofício enviado para o endereço do responsável, conforme pesquisa na base de dados no sistema do TSE, custodiada pelo TCU (peça 76) .
	
	Comunicação: Ofício 45752/2021 - Seproc (peça 79) 
Data da Expedição: 18/8/2021
Data da Ciência: não houve (Ausente) (peça 83) 
Observação: Ofício enviado para o endereço do responsável, conforme pesquisa na base de dados no sistema do Renach, custodiada pelo TCU (peça 76) .
	
	Comunicação: Ofício 62244/2021 - Seproc (peça 88) 
Data da Expedição: 10/11/2021
Data da Ciência: não houve (Número inexistente) (peça 89) 
Observação: Ofício enviado para o endereço do responsável, conforme pesquisa na base de dados no sistema da Receita Federal, custodiada pelo TCU (peça 76) .
	
	Comunicação: Ofício 62245/2021 - Seproc (peça 87) 
Data da Expedição: 10/11/2021
Data da Ciência: não houve (Número inexistente) (peça 91) 
Observação: Ofício enviado para o endereço do responsável, conforme pesquisa na base de dados no sistema do Renach, custodiada pelo TCU (peça 76) .
	
	Comunicação: Ofício 62246/2021 - Seproc (peça 86) 
Data da Expedição: 10/11/2021
Data da Ciência: não houve (Recusado) (peça 90) 
Observação: Ofício enviado para o endereço do responsável, conforme pesquisa na base de dados no sistema do TSE, custodiada pelo TCU (peça 76) .
	
	Comunicação: Edital 0233/2022 - Seproc (peça 98) 
Data da Publicação: 18/2/2022 (peça 99) 
Fim do prazo para a defesa: 5/3/2022
	
 Retromac Maquinas e Equipamentos Ltda - promovida a citação do responsável, conforme delineado adiante:
	Comunicação: Ofício 45753/2021 - Seproc (peça 78) 
Data da Expedição: 18/8/2021
Data da Ciência: não houve (Outros) (peça 84) 
Observação: Ofício enviado para o endereço do responsável, conforme pesquisa na base de dados no sistema da Receita Federal, custodiada pelo TCU (peça 76) .
	
	Comunicação: Ofício 60899/2021 - Seproc (peça 85) 
Data da Expedição: 8/11/2021
Data da Ciência: 22/11/2021 (peças 97 e 92) 
Nome Recebedor: Jéssica Rodrigues
Observação: Ofício enviado para o endereço do responsável, conforme pesquisa na base de dados no sistema da Receita Federal, custodiada pelo TCU (peça 76) .
Fim do prazo para a defesa: 7/12/2021
	
	Comunicação: Ofício 1514/2022 - Seproc (peça 96) 
Data da Expedição: 9/2/2022
Data da Ciência: não houve (Mudou-se) (peça 100) 
Observação: Ofício enviado para o endereço do responsável, conforme pesquisa na base de dados no sistema da Receita Federal, custodiada pelo TCU (peça 94) .
	
Conforme Despacho de Conclusão das Comunicações Processuais (peça 102) , as providências inerentes às comunicações processuais foram concluídas. 
Transcorrido o prazo regimental, os responsáveis José Flávio Godoy da Rosa e Retromac Maquinas e Equipamentos Ltda e Prefeitura Municipal de Fontoura Xavier/RS permaneceram silentes, devendo ser considerados reveis, nos termos do art. 12, § 3º, da Lei 8.443/1992.
ANÁLISE DOS PRESSUPOSTOS DE PROCEDIBILIDADE DA IN/TCU 71/2012
Avaliação de Viabilidade do Exercício do Contraditório e Ampla Defesa
	Verifica-se que não houve o transcurso de mais de dez anos desde o fato gerador sem que tenha havido a notificação dos responsáveis pela autoridade administrativa federal competente (art. 6º, inciso II, c/c art. 19 da IN/TCU 71/2012, modificada pela IN/TCU 76/2016) , uma vez que o fato gerador da irregularidade sancionada ocorreu em 4/8/2011, e os responsáveis foram notificados sobre as irregularidades pela autoridade administrativa competente conforme segue:
José Flávio Godoy da Rosa, por meio de ofícios acostado ao processo (Ofício 991/2011, peça 25, p. 1; Ofício 858/2011, peça 25, p. 2; Ofício 52/2012, peça 25, p. 2; e Ofício à peça 36, recebido em 2/4/2019, conforme AR à peça 35) .
Retromac Maquinas e Equipamentos Ltda, por meio do ofício acostado ao processo (peça 38) , recebido em 29/10/2019, conforme AR (peça 39) .
Valor de Constituição da TCE 	
	Verifica-se, ainda, que o valor atualizado do débito apurado (sem juros) em 1/1/2017 é de R$ 3.041.231,78, portanto superior ao limite mínimo de R$ 100.000,00, na forma estabelecida conforme os arts. 6º, inciso I, e 19 da IN/TCU 71/2012, modificada pela IN/TCU 76/2016. 
OUTROS PROCESSOS/DÉBITOS NOS SISTEMAS DO TCU COM OS MESMOS RESPONSÁVEIS
	Informa-se que foi encontrado processo no Tribunal com os mesmos responsáveis:
	Responsável
	Processos

	José Flávio Godoy da Rosa
	Processo 000.288/2021-7 [TCE, aberto, "TCE instaurada pelo (a) Ministério do Desenvolvimento Regional em razão de Não comprovação da regular aplicação dos recursos repassados pela União, Termo de compromisso TERMO COMP 0542/2010, firmado com o/a MINISTERIO DO DESENVOLVIMENTO REGIONAL, Siafi/Siconv 667433, função SEGURANCA PUBLICA, que teve como objeto Recuperação de 87 km de estradas nas localidades de Pedras Brancas, Picada Café, Campo Novo/Guabiraba, Linha Santa Catarina, São Jorge, Linha Forqueta e São Roque (nº da TCE no sistema: 2373/2020) "]

	Retromac Maquinas e Equipamentos Ltda
	64/2022 (R$ 101.115,09) - Aguardando pronunciamento do supervisor

	Informa-se que foi encontrado débito imputável aos responsáveis no banco de débitos existente no sistema e-TCE:
	Responsável
	Débitos inferiores

	José Flávio Godoy da Rosa
	3823/2019 (R$ 36.657,11) - Dano inferior ao limite de instauração da TCE cadastrado
2303/2021 (R$ 21.911,89) - Dano inferior ao limite de instauração da TCE cadastrado

	Retromac Maquinas e Equipamentos Ltda
	127/2021 (R$ 17.459,20) - Dano inferior ao limite de instauração da TCE cadastrado

	A tomada de contas especial está, assim, devidamente constituída e em condição de ser instruída.
EXAME TÉCNICO
Da validade das notificações:
	Preliminarmente, cumpre tecer breves considerações sobre a forma como são realizadas as comunicações processuais no TCU. A esse respeito, destacam-se o art. 179, do Regimento Interno do TCU (Resolução 155, de 4/12/2002) e o art. 4º, inciso III, § 1º, da Resolução TCU 170, de 30 de junho de 2004, in verbis:
Art. 179. A citação, a audiência ou a notificação, bem como a comunicação de diligência, farse-ão:
I - mediante ciência da parte, efetivada por servidor designado, por meio eletrônico, fac-símile, telegrama ou qualquer outra forma, desde que fique confirmada inequivocamente a entrega da comunicação ao destinatário;
II - mediante carta registrada, com aviso de recebimento que comprove a entrega no endereço do destinatário;
III - por edital publicado no Diário Oficial da União, quando o seu destinatário não for localizado
 (...) 
Art. 3º As comunicações serão dirigidas ao responsável, ou ao interessado, ou ao dirigente de órgão ou entidade, ou ao representante legal ou ao procurador constituído nos autos, com poderes expressos no mandato para esse fim, por meio de:
I - correio eletrônico, fac-símile ou telegrama;
II - servidor designado;
III - carta registrada, com aviso de recebimento;
IV - edital publicado no Diário Oficial da União, quando o seu destinatário não for localizado, nas hipóteses em que seja necessário o exercício de defesa.
Art. 4º. Consideram-se entregues as comunicações:
I - efetivadas conforme disposto nos incisos I e II do artigo anterior, mediante confirmação da ciência do destinatário;
II - realizadas na forma prevista no inciso III do artigo anterior, com o retorno do aviso de recebimento, entregue comprovadamente no endereço do destinatário;
III - na data de publicação do edital no Diário Oficial da União, quando realizadas na forma prevista no inciso IV do artigo anterior.
§ 1º O endereço do destinatário deverá ser previamente confirmado mediante consulta aos sistemas disponíveis ao Tribunal ou a outros meios de informação, a qual deverá ser juntada ao respectivo processo.
 (...) 
	Bem se vê, portanto, que a validade da citação via postal não depende de que o aviso de recebimento seja assinado pelo próprio destinatário da comunicação, o que dispensa, no caso em tela, a entrega do AR em "mãos próprias". A exigência da norma é no sentido de o Tribunal verificar se a correspondência foi entregue no endereço correto, residindo aqui a necessidade de certeza inequívoca. 
	Não é outra a orientação da jurisprudência do TCU, conforme se verifica dos julgados a seguir transcritos:
São válidas as comunicações processuais entregues, mediante carta registrada, no endereço correto do responsável, não havendo necessidade de que o recebimento seja feito por ele próprio (Acórdão 3648/2013-TCU-Segunda Câmara, Relator José Jorge) ;
É prescindível a entrega pessoal das comunicações pelo TCU, razão pela qual não há necessidade de que o aviso de recebimento seja assinado pelo próprio destinatário. Entregandose a correspondência no endereço correto do destinatário, presume-se o recebimento da citação. (Acórdão 1019/2008-TCU-Plenário, Relator Benjamin Zymler) ;
As comunicações do TCU, inclusive as citações, deverão ser realizadas mediante Aviso de Recebimento - AR, via Empresa Brasileira de Correios e Telégrafos, bastando para sua validade que se demonstre que a correspondência foi entregue no endereço correto. (Acórdão 1526/2007-TCU-Plenário, Relator Aroldo Cedraz) .
A validade do critério de comunicação processual do TCU foi referendada pelo Supremo Tribunal Federal, nos termos do julgamento do MS-AgR 25.816/DF, por meio do qual se afirmou a desnecessidade da ciência pessoal do interessado, entendendo-se suficiente a comprovação da entrega do "AR" no endereço do destinatário:
Ementa: agravo regimental. Mandado de segurança. Desnecessidade de intimação pessoal das decisões do tribunal de contas da união. art. 179 do regimento interno do TCU. Intimação do ato impugnado por carta registrada, iniciado o prazo do art. 18 da lei nº 1.533/51 da data constante do aviso de recebimento. Decadência reconhecida. Agravo improvido.
O envio de carta registrada com aviso de recebimento está expressamente enumerado entre os meios de comunicação de que dispõe o Tribunal de Contas da União para proceder às suas intimações.
O inciso II do art. 179 do Regimento Interno do TCU é claro ao exigir apenas a comprovação da entrega no endereço do destinatário, bastando o aviso de recebimento simples. 
Da revelia dos responsáveis José Flávio Godoy da Rosa e Retromac Maquinas e Equipamentos Ltda 
No caso vertente, a citação de cada um dos responsáveis (José Flávio Godoy da Rosa e Retromac Maquinas e Equipamentos Ltda) se deu em endereços provenientes de pesquisas de endereços realizadas pelo TCU (vide parágrafos acima) , porquanto, devido ao insucesso de realizar a citação em endereços constantes na base de dados da Receita custodiada pelo TCU (peça 75) , buscou-se a notificação em endereços provenientes das bases de dados públicas custodiadas pelo TCU (TSE e Renach - peças 76 e 94) e das bases de dados do próprio TCU. A entrega dos ofícios citatórios nesses endereços não ficou comprovada para o responsável José Flávio Godoy da Rosa, razão pela qual promoveu-se a notificação por edital publicado no Diário Oficial da União (peça 98) 
Importante destacar que, antes de promover a citação por edital, para assegurar a ampla defesa, buscaram-se outros meios possíveis para localizar e citar o responsável, nos limites da razoabilidade, fazendo juntar aos autos informação comprobatória dos diferentes meios experimentados que restaram frustrados, tal como se demonstrou no item anterior da presente instrução (Acórdão 4851/2017-TCU-Primeira Câmara, Relator Augusto Sherman) .
Nos processos do TCU, a revelia não leva à presunção de que seriam verdadeiras todas as imputações levantadas contra os responsáveis, diferentemente do que ocorre no processo civil, em que a revelia do réu opera a presunção da verdade dos fatos narrados pelo autor (Acórdão 1009/2018-TCU-Plenário, Relator Bruno Dantas; 2369/2013-TCU-Plenário, Relator Benjamin Zymler e 2449/2013-TCU-Plenário, Relator Benjamin Zymler) . Dessa forma, a avaliação da responsabilidade do agente não pode prescindir da prova existente no processo ou para ele carreada. 
Ao não apresentar sua defesa, os responsáveis deixaram de produzir prova da regular aplicação dos recursos sob sua responsabilidade, em afronta às normas que impõem aos gestores públicos a obrigação legal de, sempre que demandados pelos órgãos de controle, apresentar os documentos que demonstrem a correta utilização das verbas públicas, a exemplo do contido no art. 93 do Decreto-Lei 200/1967: "Quem quer que utilize dinheiros públicos terá de justificar seu bom e regular emprego na conformidade das leis, regulamentos e normas emanadas das autoridades administrativas competentes." 
	De acordo com o art. 71, inciso, II, segunda parte, da Constituição Federal/1988, o tribunal julgará as contas de qualquer pessoa física ou jurídica, pública ou privada, que der causa a perda, extravio ou outra irregularidade de que resulte prejuízo ao erário público. Por sua vez, segundo os arts. 876, 884 e 927 da Lei 10.406/2002, todo aquele que recebeu o que não lhe era devido fica obrigado a restituir. 
Mesmo as alegações de defesa não sendo apresentadas, considerando o princípio da verdade real que rege esta Corte, procurou-se buscar, em manifestações dos responsáveis na fase interna desta Tomada de Contas Especial, se havia algum argumento que pudesse ser aproveitado a seu favor. 
	Os argumentos apresentados na fase interna (peças 42 e 44) não elidem as irregularidades apontadas.
No presente caso, conforme disposto na instrução precedente (peça 69) , no pronunciamento da subunidade (peça 70) e no Despacho do Ministro Relator deste processo (peça 72) , as irregularidades a eles atribuídas foram fundamentadas, em síntese, da seguinte maneira:
ausência parcial de documentação técnica de prestação de contas dos recursos federais repassados
A conduta do administrador que apresenta a prestação de contas em forma incompleta configura violação ao princípio do dever de prestar contas, notadamente quanto à necessidade de apresentar documentação capaz de comprovar a regular aplicação dos recursos federais repassados. A prestação de contas incompleta também representa uma violação de normas e princípios constitucionais e legais fundamentais, a exemplo dos da legalidade, moralidade e publicidade, ensejando, pela gravidade que alberga, punição ao responsável pelo ato faltoso. 
No caso concreto, a ausência de projeto básico que norteou as contratações e, consequentemente, a execução dos serviços, impossibilitou manifestação técnica do órgão repassador acerca de quais serviços foram executados, em que quantidades e a localização deles, além da ausência de boletins de medição dos serviços contratados de máquinas e equipamentos (com respectivas memórias de cálculo) e de controle sobre a utilização de combustíveis, informações essenciais à análise da regularidade técnica a respeito das ações executadas. 
A execução física de 100% do objeto não significa que os recursos foram devidamente aplicados, uma vez que não foram apresentados os elementos de projeto das obras, a descrição dos tipos e quantidades dos serviços executados, os boletins de medições, dentre outros documentos que se mostram necessários para a avaliação da regularidade do recurso utilizado, sobretudo da quantidade executada. Portanto, tal ocorrência enseja a devolução dos recursos transferidos.
pagamento de despesas com aquisição de combustíveis (óleo diesel e gasolina) , feitos com recursos do ajuste, sem comprovação da entrada/recebimento do produto e do seu destino
No caso concreto, não houve a comprovação da execução física da despesa, ou seja, faltou comprovar a própria aquisição do combustível e sua destinação. A auditoria realizada pelo Tribunal de Contas do Estado do Rio Grande do Sul (peça 22) destacou a ausência de controle da origem e destino do produto. Assim, faz-se necessário apresentar elementos que demonstrem em quais veículos fora usado o combustível, a quantidade gasta em cada um e a compatibilidade do consumo declarado para cada automóvel. 
Dessa forma, a irregularidade é pagamento de despesas com aquisição de combustíveis (óleo diesel e gasolina) , feitos com recursos do Termo de Compromisso 278/2010 (Siafi 662012) , sem comprovação da entrada/recebimento do produto e do seu destino, evidenciado nos Pareceres 221/2018 (peça 22) e 08/2019 (peça 25) .
superfaturamento por preços excessivos apurados no Contrato 73/2010 com a empresa Retromac quando da aplicação de recursos federais repassados.
O uso de recursos federais no pagamento do objeto do termo de compromisso por valor acima da média dos preços de mercado em um dos contratos resultou em prejuízo ao erário. É obrigação dos gestores de recursos públicos pesquisar o mercado de forma a impedir contratações por valores com sobrepreço, seja no contrato original, seja em eventuais termos aditivos. 
No caso concreto, realizou-se análise de preços do Contrato 73/2010, celebrado com a empresa Retromac, considerando o aditivo firmado e todos os itens de custo/equipamentos objeto da avença, chegando-se ao montante de superfaturamento de R$ 69.457,31 (valor que considera os itens com preço elevado e os itens com preço subestimado, tendo por referência os preços obtidos na pesquisa do Sicro, data base setembro/2010, de modo que os últimos compensaram, em parte, os primeiros) . Memória de cálculo do superfaturamento foi juntada aos autos (peça 67) .
Com efeito, restou caracterizado que os preços contratados apresentaram uma diferença no montante de R$ 69.457,31, acima dos valores obtidos por meio dos preços referenciais, utilizando-se o Sistema de Custos Rodoviários do Dnit - Sicro (peça 67) .
Em se tratando de processo em que a parte interessada não se manifestou acerca das irregularidades imputadas, não há elementos para que se possa efetivamente aferir e reconhecer a ocorrência de boa-fé na conduta dos responsáveis, podendo este Tribunal, desde logo, proferir o julgamento de mérito pela irregularidade das contas, conforme os termos dos §§ 2º e 6º do art. 202 do Regimento Interno do TCU. (Acórdão 2064/2011-TCU-Primeira Câmara (Relator Ubiratan Aguiar) , 6.182/2011-TCU-1ª Câmara (Relator Weber de Oliveira) , 4.072/2010-TCU-1ª Câmara (Relator Valmir Campelo) , 1.189/2009-TCU-1ª Câmara (Relator Marcos Bemquerer) , 731/2008-TCU-Plenário (Relator Aroldo Cedraz) .
Dessa forma, os responsáveis José Flávio Godoy da Rosa e Retromac Maquinas e Equipamentos Ltda devem ser considerados revéis, nos termos do art. 12, § 3º, da Lei 8.443/1992, devendo as contas serem julgadas irregulares, condenando-os ao débito apurado.
Prescrição da Pretensão Punitiva
	Vale ressaltar que a pretensão punitiva do TCU, conforme Acórdão 1441/2016-TCU-Plenário, Relator Benjamin Zymler, que uniformizou a jurisprudência acerca dessa questão, subordina-se ao prazo geral de prescrição indicado no art. 205 do Código Civil, que é de dez anos, contado da data de ocorrência da irregularidade sancionada, nos termos do art. 189 do Código Civil, sendo este prazo interrompido pelo ato que ordenar a citação, a audiência ou a oitiva dos responsáveis.
No caso em exame, ocorreu a prescrição, uma vez que a irregularidade sancionada ocorreu em 4/8/2011, e o ato de ordenação da citação ocorreu em 12/8/2021 (peça 74) .
CONCLUSÃO
	Em face da análise promovida na seção "Exame Técnico", verifica-se que os responsáveis José Flávio Godoy da Rosa e Retromac Maquinas e Equipamentos Ltda não lograram comprovar a boa e regular aplicação dos recursos. Instados a se manifestar, optaram pelo silêncio, configurando a revelia, nos termos do § 3º, do art. 12, da Lei 8.443/1992. Ademais, inexistem nos autos elementos que demonstrem a boa-fé dos responsáveis ou a ocorrência de outras excludentes de culpabilidade.
Verifica-se também que houve a prescrição da pretensão punitiva, conforme análise já realizada.
	Tendo em vista que não constam dos autos elementos que permitam reconhecer a boa-fé dos responsáveis, sugere-se que as suas contas sejam julgadas irregulares, nos termos do art. 202, § 6º, do Regimento Interno do TCU, com a imputação do débito atualizado monetariamente e acrescido de juros de mora, nos termos do art. 202, § 1º do Regimento Interno do TCU, descontado o valor eventualmente recolhido.
Por fim, em que pese não ter havido elementos que pudessem modificar o entendimento acerca das irregularidades em apuração, a matriz de responsabilização presente no processo (peça 68) não refletiu a posição derradeira acerca das irregularidades objeto das citações, já que houve ajustes após a manifestação do corpo dirigente da SecexTCE e do Ministro Relator. Logo, segue em anexo a esta instrução a nova matriz de responsabilização. Destaque-se, ainda, que o débito relativo à irregularidade "ausência parcial de documentação técnica de prestação de contas", que correspondeu ao valor total repassado, foi ajustado com o abatimento dos valores dos outros débitos relativos às duas outras irregularidades, de forma a evitar o bis in idem.
PROPOSTA DE ENCAMINHAMENTO
Diante do exposto, submetemos os autos à consideração superior, propondo ao Tribunal:
considerar revéis os responsáveis José Flávio Godoy da Rosa (CPF: XXX.861.020-XX) e Retromac Maquinas e Equipamentos Ltda (CNPJ: 08.418.403/0001-67) , para todos os efeitos, dando-se prosseguimento ao processo, com fulcro no art. 12, § 3º, da Lei 8.443/1992; 
excluir da relação processual Rubia Mara Paludo - Combustíveis (CNPJ 11.242.485/0001-46) e Prefeitura Municipal de Fontoura Xavier/RS (CNPJ: 87.612.768/0001-02) ;
julgar irregulares, nos termos dos arts. 1º, inciso I, 16, inciso III, alíneas b e c, da Lei 8.443/1992, c/c os arts. 19 e 23, inciso III, da mesma Lei, as contas dos responsáveis José Flávio Godoy da Rosa (CPF: XXX.861.020-XX) e Retromac Maquinas e Equipamentos Ltda. (CNPJ: 08.418.403/0001-67) , condenando-os ao pagamento das importâncias a seguir especificadas, atualizadas monetariamente e acrescidas dos juros de mora, calculadas a partir das datas discriminadas até a data da efetiva quitação do débito, fixando-lhes o prazo de quinze dias, para que comprovem, perante o Tribunal, o recolhimento das referidas quantias aos cofres do Tesouro Nacional, nos termos do art. 23, inciso III, alínea "a", da citada lei, c/c o art. 214, inciso III, alínea "a", do Regimento Interno do TCU.  
		Débito relacionado ao responsável José Flávio Godoy da Rosa (CPF: XXX.861.020-XX) em solidariedade com Retromac Maquinas e Equipamentos Ltda (CNPJ: 08.418.403/0001-67) :
	Data de ocorrência
	Valor histórico (R$) 

	7/4/2011
	69.457,31

Valor atualizado do débito (com juros) em 23/3/2022: R$ 137.887,33. 
		Débitos relacionados ao responsável José Flávio Godoy da Rosa (CPF: XXX.861.020-XX) :
	Data de ocorrência
	Valor histórico (R$) 
	Tipo da parcela

	24/8/2010
	 (nota) 1.149.016,24
	Débito

	29/2/2012
	59.927,77
	Crédito

	4/8/2011
	381.526,45
	Débito

					Nota: foi abatido do débito de R$ 1.600.000,00, data de ocorrência 24/8/2010, os valores dos outros dois débitos, com vistas a evitar o bis in idem.
Valor atualizado do débito (com juros) em 23/3/2022: R$ 3.175.213,07.
autorizar, desde logo, a cobrança judicial das dívidas, caso não atendidas as notificações, na forma do disposto no art. 28, inciso II, da Lei 8.443/1992;
autorizar também, desde logo, se requerido, com fundamento no art. 26, da Lei 8.443, de 1992, c/c o art. 217, §1º do Regimento Interno do TCU, o parcelamento da (s) dívida (s) em até 36 parcelas, incidindo, sobre cada parcela, corrigida monetariamente, os correspondentes acréscimos legais, fixando-lhes o prazo de quinze dias, a contar do recebimento da notificação, para comprovar, perante o Tribunal, o recolhimento da primeira parcela, e de trinta dias, a contar da parcela anterior, para comprovar os recolhimentos das demais parcelas, devendo incidir, sobre cada valor mensal, atualizado monetariamente, os juros de mora devidos, no caso do débito, na forma prevista na legislação em vigor, alertando os responsáveis de que a falta de comprovação do recolhimento de qualquer parcela importará o vencimento antecipado do saldo devedor, nos termos do § 2º do art. 217 do Regimento Interno deste Tribunal; 
enviar cópia do Acórdão a ser prolatado à Procuradoria da República no Estado do Rio Grande do Sul, nos termos do § 3º do art. 16 da Lei 8.443/1992, c/c o § 7º do art. 209 do Regimento Interno do TCU, para adoção das medidas cabíveis; e
enviar cópia do Acórdão que vier a ser proferido ao Ministério do Desenvolvimento Regional e aos responsáveis, para ciência;
informar à Procuradoria da República no Estado Rio Grande do Sul, ao Ministério do Desenvolvimento Regional e aos responsáveis que a presente deliberação, acompanhada do Relatório e do Voto que a fundamenta, está disponível para a consulta no endereço www.tcu.gov.br/acordaos, além de esclarecer que, caso requerido, o TCU poderá fornecer sem custos as correspondentes cópias, de forma impressa; e
informar à Procuradoria da República no Estado Rio Grande do Sul que, nos termos do parágrafo único do art. 62 da Resolução TCU 259/2014, os procuradores e membros do Ministério Público credenciados nesta Corte podem acessar os presentes autos de forma eletrônica e automática, ressalvados apenas os casos de eventuais peças classificadas como sigilosas, as quais requerem solicitação formal."
O Ministério Público junto ao TCU, neste feito representado pelo Procurador Rodrigo Medeiros de Lima, discordou parcialmente da proposta da unidade técnica, nos seguintes termos (peça 106) :
"Trata-se de tomada de contas especial (TCE) instaurada pelo Ministério do Desenvolvimento Regional, em desfavor de José Flávio Godoy da Rosa, Retromac Maquinas e Equipamentos Ltda e Rúbia Mara Paludo - Combustíveis, em razão de não comprovação da regular aplicação de recursos repassados por meio do Termo de Compromisso 278/2010, registro Siafi 662012 (peça 3) , firmado entre o então Ministério da Integração Nacional e o município de Fontoura Xavier/RS, e que tinha por objeto a "recuperação de 280 km de estradas vicinais nas localidades de Campo Novo; Picada Silveira; Três Pinheiros; Gramado São Pedro e Picada Rosa".
No Relatório de TCE 47/2020 (peça 58) o tomador de contas concluiu que o prejuízo importaria no valor histórico de R$ 478.968,42, imputando a responsabilidade a José Flávio Godoy da Rosa, prefeito municipal no período de 1/1/2009 a 31/12/2012, na condição de gestor dos recursos, à Retromac Maquinas e Equipamentos Ltda, na condição de contratada, e à Rubia Mara Paludo - Combustíveis, na condição de contratada.
Após a remessa dos autos ao TCU, o auditor responsável pela instrução dos autos entendeu, em sede de exame preliminar (peça 69) , pela necessidade de realização de citações e audiência para diversas irregularidades.
Entretanto, o titular da SecTCE/D5 e o Secretario da SecexTCE discordaram parcialmente da análise empreendida pelo auditor (peças 70 e 71) . Já o Relator deste processo, Ministro-Substituto Augusto Sherman Cavalcanti, por meio do despacho à peça 72, acompanhou em parte o encaminhamento proposto pelo corpo diretivo da unidade técnica e determinou a citação dos responsáveis pelas seguintes irregularidades:
Sr. José Flávio Godoy da Rosa: 
Irregularidade: ausência parcial de documentação técnica de prestação de contas dos recursos federais repassados por meio do Termo de Compromisso 278/2010 (Siafi 662012) .
Irregularidade: pagamento de despesas com aquisição de combustíveis (óleo diesel e gasolina) , feitos com recursos do Termo de Compromisso 278/2010 (Siafi 662012) , sem comprovação da entrada/recebimento do produto e do seu destino.
Sr. José Flávio Godoy da Rosa em solidariedade com Retromac Máquinas e Equipamentos Ltda.:
Irregularidade: superfaturamento por preços excessivos apurados no Contrato 73/2010 com a empresa Retromac quando da aplicação de recursos federais repassados por meio do termo de compromisso 278/2010 (Siafi 662012) .
As notificações foram regularmente promovidas (peças 85 e 97-99) , entretanto os responsáveis permaneceram silentes.
Após o exame dos elementos colacionados aos autos, a SecexTCE, em pareceres uníssonos (peças 103-105) , concluiu por: (i) excluir da relação processual Rubia Mara Paludo - Combustíveis e a Prefeitura Municipal de Fontoura Xavier/RS; e (ii) considerar revéis os responsáveis José Flávio Godoy da Rosa e Retromac Maquinas e Equipamentos Ltda. e julgar irregulares suas contas, condenando-os solidariamente ao pagamento do débito apurado nos autos, sem aplicação de multa, tendo em vista a ocorrência da prescrição da pretensão punitiva.
Este representante do Parquet discorda parcialmente da proposta oferecida pela unidade técnica, pelos motivos a seguir expostos.
Para o início da contagem do prazo da prescrição da pretensão punitiva do TCU, a unidade técnica se utilizou da data do último pagamento indicado na relação de pagamentos, 4/8/2011 (peças 8) . 
Ocorre que, no caso em apreço, considerando as irregularidades apuradas, que, em essência, dizem respeito à aplicação irregular de recursos federais, o termo inicial para a contagem do prazo prescritivo deve recair em 10/2/2012, momento em que as contas do Termo de Compromisso 278/2010 foram prestadas (peça 6) . Nesse sentido, tem-se os seguintes enunciados de jurisprudência:
Nos casos de não comprovação da regular aplicação dos recursos repassados mediante convênios ou instrumentos similares, a data limite para entrega da prestação de contas final ou a da efetiva entrega antecipada assinala o marco inicial da contagem do prazo decenal de prescrição da pretensão punitiva do TCU.
Acórdão 3749/2018-TCU-Segunda Câmara | Relator: ANA ARRAES
Nos casos de não comprovação da regular aplicação de recursos repassados mediante convênios ou instrumentos similares, a data limite para entrega da prestação de contas final assinala o marco inicial da contagem do prazo de prescrição da pretensão punitiva do TCU. 
Acórdão 1470/2020-TCU-Segunda Câmara | Relator: ANA ARRAES
Nos casos de não comprovação da regular aplicação de recursos repassados mediante convênios ou instrumentos similares, a data limite para entrega da prestação de contas final ou a data da efetiva entrega antecipada assinala o marco inicial da contagem do prazo de prescrição da pretensão punitiva do TCU.
Acórdão 2096/2021-TCU-Plenário | Relator: JORGE OLIVEIRA
Nos casos de não comprovação da regular aplicação de recursos repassados mediante convênios ou instrumentos similares, a data limite para entrega da prestação de contas final ou a data da efetiva entrega antecipada assinala o marco inicial da contagem do prazo de prescrição da pretensão punitiva do TCU.
Acórdão 2278/2019-TCU-Primeira Câmara | Relator: AUGUSTO SHERMAN
Esse entendimento guarda coerência, ainda, com a teoria da actio nata, em sua feição subjetiva, segundo a qual não há se falar em inércia daquele a quem caberia exercer a ação sem que ele detenha condições de saber do próprio ato irregular. De acordo com a teoria, é a partir da efetiva ciência da violação da ordem jurídica, ou a partir de quando essa ciência se faz possível, que exsurge a pretensão e, por corolário, a fluência do prazo para o seu regular exercício, haja vista que, repise-se, não se tem por razoável exigir do titular da pretensão o seu devido exercício antes mesmo que se faça possível a ciência do fato irregular ou de seus efeitos (no caso, o dano ao erário) . Nessa linha é o seguinte julgado do STJ:
PROCESSUAL CIVIL E ADMINISTRATIVO. RECURSO ESPECIAL. APREENSÃO DE VEÍCULO REVERTIDA JUDICIALMENTE. DANOS EMERGENTES. PRESCRIÇÃO. TERMO INICIAL. PRINCÍPIO DA ACTIO NATA. (...) 
1. O curso do prazo prescricional do direito de reclamar inicia-se somente quando o titular do direito subjetivo violado passa a conhecer o fato e a extensão de suas consequências, conforme o princípio da actio nata. (...) .
 (...) 
 (REsp 1257387/RS, Rel. Ministra ELIANA CALMON, SEGUNDA TURMA, julgado em 5/9/2013, DJe 17/9/2013 - grifos nossos) 
Em vista dos parâmetros acima apontados, verifica-se que não ocorreu a prescrição da pretensão punitiva no caso concreto, uma vez que o ato que ordenou a citação dos responsáveis foi emitido em 5/7/2021 (peça 72) , menos de dez anos desde o advento da pretensão sancionatória do TCU, portanto.
Por derradeiro, com o intuito de conferir maior acuidade processual à decisão que será promanada, pontuamos que Rubia Mara Paludo - Combustíveis e o município de Fontoura Xavier/RS não chegaram a integrar a presente TCE, razão pela qual é despicienda a proposta de excluí-los da relação processual estabelecida na Corte de Contas (item "b" do encaminhamento à peça 103, p. 11) , bastando que se proceda aos ajustes necessários nos sistemas informatizados do Tribunal, a fim de excluir os seus nomes dos registros pertinentes.    
Em face do exposto, o Ministério Público junto ao Tribunal de Contas da União acompanha a proposição de mérito da unidade técnica (peças103-105) , exceto no que diz respeito ao item "b" acima referido, acrescentando, ainda, as propostas de aplicação da multa capitulada no art. 57 da Lei 8.443/1992 aos responsáveis; e de exclusão de Rubia Mara Paludo - Combustíveis e do município de Fontoura Xavier/RS dos registros eletrônicos deste processo junto aos sistemas informatizados do Tribunal."
É o relatório.

não há.

Procurador Rodrigo Medeiros de Lima.

TOMADA DE CONTAS ESPECIAL. MINISTÉRIO DO DESENVOLVIMENTO REGIONAL. NÃO COMPROVAÇÃO DA REGULAR APLICAÇÃO DE RECURSOS REPASSADOS POR MEIO DO TERMO DE COMPROMISSO FIRMADO ENTRE O ENTÃO MINISTÉRIO DA INTEGRAÇÃO NACIONAL E O MUNICÍPIO DE FONTOURA XAVIER/RS PARA A RECUPERAÇÃO DE 280 KM DE ESTRADAS VICINAIS. CITAÇÃO SOLIDÁRIA DO PREFEITO (GESTOR DOS RECURSOS) E DA EMPRESA CONTRATADA. REVELIA DOS RESPONSÁVEIS. CONTAS IRREGULARES. DÉBITO SOLIDÁRIO. MULTAS INDIVIDUAIS.

TOMADA DE CONTAS ESPECIAL (TCE)

Secretaria de Controle Externo de Tomada de Contas Especial (SecexTCE).

Trata-se de Tomada de Contas Especial instaurada pelo Ministério do Desenvolvimento Regional, em desfavor de José Flávio Godoy da Rosa, Retromac Maquinas e Equipamentos Ltda e Rúbia Mara Paludo - Combustíveis, em razão de não comprovação da regular aplicação de recursos repassados por meio do Termo de Compromisso 278/2010, registro Siafi 662012, firmado entre o então Ministério da Integração Nacional e o município de Fontoura Xavier/RS, e que tinha por objeto a "recuperação de 280 km de estradas vicinais nas localidades de Campo Novo; Picada Silveira; Três Pinheiros; Gramado São Pedro e Picada Rosa".
O termo de compromisso foi firmado no valor de R$ 1.649.081,48, sem contrapartida do convenente, e teve vigência de 5/8/2010 a 30/7/2011, com prazo para apresentação da prestação de contas em 28/9/2011. Os repasses efetivos da União totalizaram R$ 1.600.000,00 (peça 5) .
A prestação de contas e complementações enviadas foram analisadas por meio dos documentos constantes no processo (peças 22, 25, 27, 28, 29, 43, 45, 46, 54 e 56) .
O fundamento para a instauração da Tomada de Contas Especial, conforme consignado na matriz de responsabilização elaborada pelo tomador de contas, foi a constatação do superfaturamento decorrente de sobrepreço.
No âmbito deste Tribunal, o Sr. José Flávio Godoy da Rosa, prefeito municipal no período de 1/1/2009 a 31/12/2012, foi citado em razão do pagamento de despesas com aquisição de combustíveis (óleo diesel e gasolina) , feitos com recursos do termo de compromisso, sem comprovação da entrada/recebimento do produto e do seu destino, evidenciado nos Pareceres 221/2018 (peça 22) e 08/2019 (peça 25) . O ex-prefeito também foi citado em solidariedade com a empresa Retromac Maquinas e Equipamentos Ltda., em razão do superfaturamento por preços excessivos apurados no Contrato 73/2010.
As notificações foram regularmente promovidas (peças 85 e 97-99) , entretanto os responsáveis permaneceram silentes.
Após o exame dos elementos colacionados aos autos, a Secretaria de Controle Externo de Tomada de Contas Especial (SecexTCE) em pareceres uníssonos (peças 103-105) , concluiu por: (i) excluir da relação processual Rubia Mara Paludo - Combustíveis e a Prefeitura Municipal de Fontoura Xavier/RS; e (ii) considerar revéis os responsáveis José Flávio Godoy da Rosa e Retromac Maquinas e Equipamentos Ltda. e julgar irregulares suas contas, condenando-os solidariamente ao pagamento do débito apurado nos autos, sem aplicação de multa, tendo em vista a ocorrência da prescrição da pretensão punitiva.
O Ministério Público junto ao TCU concordou as conclusões da unidade técnica, exceto no que diz respeito à prescrição da pretensão punitiva deste Tribunal de Contas e à proposta de exclusão da empresa Rubia Mara Paludo - Combustíveis e o município de Fontoura Xavier/RS, uma vez que não chegaram a integrar a presente TCE.
Em vista das análises efetuadas nestes autos, consigno que estou de acordo com as proposições alvitradas pela unidade técnica com os ajustes proposto pelo MP/TCU.
Embora tenham sido regularmente citados, os responsáveis não se manifestaram nos autos, devendo ser considerados revéis, dando-se prosseguimento ao processo nos termos do art. 12, § 3º, da Lei 8.443/1992.
Ao não apresentar as suas defesas, os responsáveis deixaram de produzir prova da regular aplicação dos recursos sob suas responsabilidades, em afronta às normas que impõem aos gestores públicos a obrigação legal de, sempre que demandados pelos órgãos de controle, apresentar os documentos que demonstrem a correta utilização das verbas públicas, a exemplo do contido no art. 93 do Decreto-Lei 200/1967: "Quem quer que utilize dinheiros públicos terá de justificar seu bom e regular emprego na conformidade das leis, regulamentos e normas emanadas das autoridades administrativas competentes."
Assim, considero que não houve elementos que pudessem modificar o entendimento acerca das irregularidades em apuração.
A empresa Rubia Mara Paludo - Combustíveis e o município de Fontoura Xavier/RS não chegaram a ser citados por este Tribunal, tendo as suas responsabilidades afastadas por meio do despacho à peça 72. Assim, não chegaram a integrar a presente TCE, razão pela qual é despicienda a proposta de excluí-los da relação processual estabelecida na Corte de Contas (item "b" da proposta de encaminhamento da instrução à peça 103) , bastando que se proceda aos ajustes necessários nos sistemas informatizados do Tribunal, a fim de excluir os seus nomes dos registros pertinentes.
Quanto à ocorrência de prescrição, vale destacar a superveniência da Resolução TCU 344/2022, que regulamenta, no âmbito do Tribunal de Contas da União, a prescrição para o exercício das pretensões punitiva e de ressarcimento, fixando o prazo quinquenal em seu artigo 2º.
No que se refere ao marco inicial da prescrição, concordo com o MP/TCU que a contagem do prazo prescricional ocorre a partir do dia 10/2/2012, data em que as contas foram apresentadas (peça 6) , conforme disposto no inciso II do art. 4º da aludida resolução.
Em análise aos elementos dos presentes autos, concluo que não se operou a prescrição, em virtude da existência de vários marcos interruptivos, a que alue o art. 5º da supramencionada Resolução, consoante se observa da cronologia a seguir:
Relatório de Inspeção Nº 051/2012-EES, de 27/12/2012, informou-se que o objeto pactuado foi executado de acordo com o Plano de Trabalho, atingindo o benefício social esperado, apresentando boa qualidade e estando em funcionamento. Ressaltou-se que não foram verificados os preços planilhados e projetos executivo (peça 22, p. 23-27) ;
Parecer Financeiro Nº 117/2013/CAPC/CGCONV/DGI/SECEX/MI, datado em 03/5/2013, em que se sugeriu aprovar a Prestação de Contas Final considerando que as informações apresentadas demonstravam a aplicação dos recursos financeiros no Objeto pactuado, e em consonância com o Relatório de Inspeção nº 051/2012-EES (peça 22, p. 23-27) ;
Nota Técnica nº 2016_001_NT_DRR_RJP/SEDEC/DRR, de 7/1/2016, com fins de atendimento ao requerimento de informações efetuado pelo Ministério Público Federal referente ao Termo de Compromisso 278/2010, em que se concluiu que a justificativa apresentada pelo gestor municipal de que não haveria necessidade da apresentação de dados adicionais, pois a prestação de contas foi aprovada pela SEDEC, não merece prosperar, uma vez que este é o responsável direto pela boa e regular aplicação dos recursos, ficando este obrigado a prestar esclarecimento e/ou informações complementares que se mostrarem necessárias, sob pena de ter sua análise de prestação de contas reabertas e reprovadas por ausência de dados essenciais que permitiriam comprovar a regularidade da utilização dos recursos do TC0278/2010 (peça 54, p. 2-5) ;
Ofício nº 905/2018/MVSP/DRR/SEDEC-MI, de 18/5/2018, notifica o Município de Fontoura Xavier/RS a apresentar documentação/informação complementar para conclusão da prestação de contas tendo em vista apontamentos do Tribunal de Contas da União (peça 30) ;
Parecer nº 221/PT/HSCJ/2018/SEDEC/DRR, de 6/8/2018, propôs a glosa integral dos recursos repassados do Termo de Compromisso 278/2010 (peça 22, p.1-6) ;
Ofício nº 1133/2018/CGPC/DGI/SECEX/MI, de 6/8/2018, notifica o prefeito de Fontoura Xavier/RS, Sr. José Flávio Godoy da Rosa, que a área técnica do Ministério da Integração Nacional não aprovou a execução física do objeto (peça 32) ;
Parecer nº 8/2019/COA, de 20/2/2019, aprova parcialmente a prestação de contas e conclui que o convenente deve restituir aos cofres da União o valor R$ 568.730,96 (peça 22, p. 7-12) ;
Ofício nº 68/2019/DAN/CGPC/SPO/Secex/MDR, de 22/3/2019, notifica o prefeito de Fontoura Xavier/RS, Sr. José Flávio Godoy da Rosa, da não aprovação da execução física do objeto, conforme Parecer nº 8/2019/COA, fazendo-se necessária a devolução no montante de R$ 568.730,96 (peça 36) ;
Parecer nº 47/2019/COA, de 30/5/2019, conclui que as justificativas técnicas encaminhadas afastaram em parte as irregularidades apontadas pelo Parecer n° 8/2019/COA, permanecendo uma glosa no valor de R$ 542.855,09, relacionada a indício de superfaturamento (peça 22, p. 13-17) ;
Parecer Financeiro nº 039/2020/DTCE/CDTCE/CGPC/SPO/Secex/MDR, de 17/2/2020, conclui pela instauração de Tomada de Contas Especial - TCE do Termo de Compromisso nº 278/2020 (peça 46) ;
Nota Técnica nº 18/2020/DTCE/CDTCE/CGPC/SPO/Secex/MDR, de 3/8/2020, retifica as informações do Parecer Financeiro nº 039/2020/DTCE/CDTCE/CGPC/SPO/Secex/MDR e determina a instauração da Tomada de Contas Especial - TCE do Termo de Compromisso nº 278/2020 (peça 28) ;
Relatório de Tomada de Contas Especial 47/2020, de 11/9/2020, concluiu houve superfaturamento decorrente de sobrepreço, atribuindo a responsabilidade ao Sr. José Flávio Godoy da Rosa, prefeito municipal no período de 1/1/2009 a 31/12/2012, na condição de gestor dos recursos, Retromac Máquinas e Equipamentos Ltda, na condição de contratado, e Rubia Mara Paludo - Combustíveis, na condição de contratado (peça 58) ;
Relatório de Auditoria CGU 2388/2020, datado de 8/12/2020, ratificou as conclusões consignadas no Relatório de TCE (peça 61) ;
Data de autuação da tomada de contas especial pelo TCU, 28/12/2020;
Despacho do Ministro Relator, de 5/7/2021, determinando a citação dos responsáveis José Flávio Godoy da Rosa e Retromac Máquinas e Equipamentos Ltda (peça 72) ;
Instrução de mérito da SecexTCE concluída em 25/3/2022 (peças 103-105) ;
Parecer do representante do Ministério Público junto ao TCU em 13/7/2022 (peça 106) .
Como os intervalos entre as interrupções não superaram o período de cinco anos, fica claro que não houve a prescrição quinquenal, segundo estabelece o art. 2º da Resolução TCU 344/2022.
Cabe ressaltar que tampouco houve a prescrição intercorrente, pois, conforme se observa na cronologia supra, o processo não ficou inerte por mais de três anos, conforme estabelece o art. 8º dessa mesma norma.
Assim, no presente caso, inexiste óbices para o julgamento pela irregularidade das contas e consequente condenação dos responsáveis José Flávio Godoy da Rosa e Retromac Máquinas e Equipamentos Ltda, de maneira solidária, ao ressarcimento do débito apurado nesta TCE, bem como da aplicação individual da multa legal.
Apropriado, ainda, nos termos do art. 16, § 3º, da Lei 8.443/92 c/c o § 7º do art. 209 do Regimento Interno do TCU, dar ciência da deliberação à Procuradoria da República no Estado do Rio Grande do Sul para adoção das medidas que considere cabíveis.
Por fim, deixo de acolher a proposta de autorizar o parcelamento das dívidas, por entender que essa medida somente deve ser adotada mediante solicitação das partes.
Ante o exposto, manifesto-me por que o Tribunal aprove o acórdão que ora submeto à deliberação deste Colegiado.
TCU, Sala das Sessões, em 28 de fevereiro de 2023.
AUGUSTO SHERMAN CAVALCANTI 
Relator